【裁判字號】    97,上易,74
【裁判日期】    971216
【裁判案由】    排除侵害
【裁判全文】
臺灣高等法院臺南分院民事判決  97年度上易字第74號
上  訴  人  丙○○
訴訟代理人  丁○○
被  上訴人  甲○○
                        樓
訴訟代理人  乙○○
上列當事人間請求排除侵害事件，上訴人對於中華民國97年2月
15日台灣嘉義地方法院第一審判決（96年度訴字第693號）提起
上訴，本院於97年12月2日言詞辯論終結，判決如下：
    主  文
上訴及免為假執行之聲請均駁回。
第二審訴訟費用由上訴人負擔。
    事實及理由
一、本件被上訴人主張：坐落嘉義縣中埔鄉○○段1669地號土地
    （下稱系爭土地）為伊所有，惟上訴人所有門牌號碼為嘉義
    縣中埔鄉○○村○○路○段94號之建物（下稱系爭建物）並
    無合法權源，竟占用如原判決附圖（下稱附圖）Ａ部分所示
    之位置及面積。爰依所有物返還請求權之法律關係，求為命
    上訴人將附圖所示Ａ部分建物拆除，將土地返還之判決（原
    審准其所請，為被上訴人勝訴判決，上訴人提起上訴，並為
    廢棄原判決之聲明及供擔保免為假執行之聲請）。
二、上訴人則以：伊父丁○○於民國71年9月8日承買訴外人張美
    惠等人共有之系爭土地，惟因法令限制無法辦理土地所有權
    移轉登記，故於買賣契約中約定系爭土地交由丁○○管理，
    待法令允許後，始辦理所有權移轉登記。是系爭土地雖仍登
    記為張美惠之名義，但實際上已交由丁○○管理使用，並於
    其上興建系爭建物，應有合法權源。嗣系爭建物經法院拍賣
    由伊取得所有權，拍賣當時，系爭土地及系爭建物名義上雖
    非同屬一人所有，然丁○○既已依買賣契約取得土地之管理
    使用權，僅待法令允許即可過戶為名義上所有人，則其當無
    另行於即將過戶之土地上再為地上權或其他利用關係設定之
    必要，而有類似民法第876條第1項規定之「同屬一人所有」
    情形，應類推適用該條項法定地上權之規定。準此，伊因拍
    定取得系爭建物時，就該建物所坐落之系爭土地即有法定地
    上權存在，故執行法院於96年間拍賣系爭土地時，依土地法
    第104條規定，伊即有優先購買權，且上述法定地上權於系
    爭土地拍定後亦應隨同移轉，是伊就系爭土地應有法定地上
    權存在，非屬無權占有；況被上訴人所購系爭土地為斜形之
    畸零地，現為後面房屋車輛通行之公共路地，其後又有地基
    主及土地公廟，總面積僅18.1坪，不足面積蓋屋，若欲拆除
    伊原有建物，復原材料及工資遠高於被上訴人購買之土地款
    ，拆除後亦會影響原建物之結構安全，而有違民法第148條
    所定誠信原則及權利濫用之情事等語，資為抗辯。
三、兩造不爭執之事項：
（一）系爭土地，為被上訴人向法院所標買，原所有權人為訴外
      人張美惠。
（二）上訴人所有之系爭建物占用系爭土地如附圖所示Ａ部分之
      位置及面積。
（三）系爭建物南側面臨中山路5段，路寬約20米，分別為公司
      及住家使用，公司部分是崑元機械廠，為上訴人父親丁○
      ○所經營，同地址有常瑋工程有限公司為上訴人所經營；
      北側部分則為工廠，並無間隔區分，屬相通之建物。系爭
      建物面臨中山路部分為二層樓建物，一、二樓為RC鋼筋混
      凝土造；北側部分為工廠石棉瓦，二樓樓板為RC鋼筋混凝
      土。
四、兩造爭執之事項：
（一）上訴人之系爭建物是否有占有系爭土地之正當權源？亦即
      本件是否有上訴人抗辯民法第876條第1項規定之適用？
（二）被上訴人請求上訴人拆除占用部分之建物，有無違反誠信
      原則？或有權利濫用之情事？
五、本院判斷：
（一）按所有人對於無權占有或侵奪其所有物者，得請求返還之
      。對於妨害其所有權者，得請求除去之，民法第767條前
      段、中段定有明文。又以無權占有為原因，請求返還土地
      者，占有人對土地所有權存在之事實無爭執，而僅以非無
      權占有為抗辯者，土地所有權人對其土地被無權占有之事
      實無舉證責任，占有人自應就其取得占有係有正當權源之
      事實證明之（最高法院85年度台上字第1120號判決參照）
      。本件上訴人既不否認系爭建物如附圖所示Ａ部分占用系
      爭土地，而所占用之系爭土地確為被上訴人所有之事實，
      則上訴人抗辯其非無權占有，自應就其係有正當權源占用
      系爭土地乙節，負舉證之責任。次按設定抵押權時，土地
      及其土地上之建築物，同屬於一人所有，而僅以土地或僅
      以建築物為抵押者，於抵押物拍賣時，視為已有地上權之
      設定，其地租、期間及範圍由當事人協議定之。不能協議
      者，得聲請法院以判決定之。民法第876條第1項定有明文
      。本條項規定之法定地上權，係指「設定抵押權時」，土
      地及其土地上之建築物，同屬於一人所有，而僅以土地或
      僅以建築物為抵押者，於抵押物拍賣時，視為已有地上權
      之設定。簡言之，至少在設定抵押權時，土地及土地上之
      建築物即必須同屬於一人所有，方與前揭規定相符。
    (一)查台灣嘉義地方法院（下稱嘉義地院）92年度執字第2884
      號強制執行事件（下稱系爭2884號執行事件）於拍賣債務
      人陳芳志所有系爭建物強制執行程序中，上訴人父親丁○
      ○以對系爭建物有所有權而提起第三人異議之訴主張：伊
      與訴外人歐陽秀蘭有債務糾紛，經協議後，同意將所有門
      牌號碼嘉義縣中埔鄉○○村○○路○段94號建物（即系爭
      建物），以新台幣（下同）4,000,000元之代價抵償債務
      ，惟歐陽秀蘭事後將系爭建物轉讓其子陳芳志，並主張對
      陳芳志有債權，而聲請就系爭建物為強制執行，乃依法提
      起第三人異議之訴等語，有該起訴狀影本可稽（見一審卷
      第62－64頁）。丁○○於該第三人異議之訴起訴狀中既已
      表示，將系爭建物以4,000,000元之代價抵償債務予歐陽
      秀蘭，顯難再主張所有權人之法律上利益（最高法院50年
      台上字第1236號判例參照）。況丁○○所提起前開第三人
      異議之訴，經合法通知未到庭辯論，而於93年9月17日視
      為撤回其訴，有嘉義地院朴子簡易庭通知視為撤回之函稿
      （影本）可稽（見一審卷第61頁），上訴人因而得於系爭
      2884號執行事件得標買受系爭建物，並經嘉義地院於93年
      12月17日發給系爭建物之不動產權利移轉證書在案，復有
      系爭2884號執行事件不動產拍賣筆錄及不動產權利移轉證
      書（均影本）在卷可參（見一審卷第65－68頁）。依強制
      執行法第98條第1項規定，系爭建物於上訴人取得嘉義地
      院93年12月17日所發權利移轉證書時，已取得所有權，在
      上訴人因拍賣取得系爭建物所有權之前，系爭建物為系爭
      2884號執行事件之執行債務人陳芳志所有，應無疑義。又
      系爭建物與坐落同段1670、1671、1672地號土地建物，屬
      相通之建物，其建材相同，結構具整體性，業經本院勘明
      在卷（見本院卷第44頁），並有照片可佐（見一審卷第57
      頁；本院卷第52、53頁）；再參酌嘉義地院囑託嘉義縣水
      上地政事務所測量系爭建物查封測量成果圖，以文字註明
      「本案部分建物跨建於同段1474、1476、1666、1669號土
      地上。」等語（見本院卷第29頁），則上訴人辯稱系爭28
      84號執行事件之建物並非本件系爭建物云云，並無可取。
    (二)次查，系爭土地原為張美惠所有，並於90年11月30日設定
      抵押權登記予訴外人蕭舒勻，嗣由被上訴人於96年7月16
      日向嘉義地院得標並於同年8月16日經嘉義地院發給權利
      移轉證書取得所有權，有系爭土地登記謄本及不動產權利
      移轉證書在卷可按（見一審卷第6、60頁；本院卷第60－6
      1頁）。而上訴人於93年12月17日經由強制執行拍賣程序
      取得系爭建物所有權前，該建物則為系爭2884號執行事件
      之執行債務人陳芳志所有。可認張美惠就系爭土地於90年
      11月30日設定抵押權時，該筆土地及其上之系爭建物，並
      非屬同一人所有。又縱如上訴人抗辯其父丁○○於71年9
      月8日向張美惠等人購買系爭土地後，已依買賣契約管理
      使用系爭土地而建蓋系爭建物乙節非虛，惟系爭土地於丁
      ○○買賣前之71年2月4日已變更為建地（見本院卷第33頁
      ），當時並無移轉之限制，丁○○就系爭土地既迄未辦理
      所有權移轉登記，依民法第758條規定，自不生取得系爭
      土地所有權之效力，而其就系爭建物復因讓與而不能再主
      張所有權人之法律上利益，顯見系爭土地及其上系爭建物
      ，自始亦無實質上同屬一人之關係，則系爭土地及其上系
      爭建物先後經強制執行結果，雖分別由被上訴人與上訴人
      得標取得所有權，與民法第876條第1項所定之要件有間，
      亦無類似該條項規定之情形，要難認為有該條項規定之適
      用或類推適用之餘地。是上訴人辯稱系爭建物原為其父所
      有，丁○○購買系爭土地後依買賣契約管理使用系爭土地
      ，應類推適用民法第876條第1項規定，其於93年12月17日
      取得系爭建物所有權時，就所坐落之系爭土地有法定地上
      權云云，自無可採。
    (三)末按，民法第148條第1項係規定行使權利，不得以損害他
      人為主要目的，若當事人行使權利，雖足使他人喪失利益
      ，而苟非以損害他人為主要目的，即不在該條所定範圍之
      內（最高法院45年台上字第105號判例參照）。查系爭土
      地面積為59.72平方公尺，地形長方整齊，被上訴人係以7
      59,000元標得（見本院卷第61頁），而遭上訴人之系爭建
      物所占用之面積即高達28.70平方公尺，幾達系爭土地之
      一半，且因該部分建物占用之結果，使系爭土地原為長方
      之規則地形，成為其餘部分為三角之不規則畸零地形，已
      難為正常之規劃使用，致難達合理利用系爭土地之經濟效
      益。而上訴人系爭建物占用部分雖為鋼筋混凝土造及鐵骨
      造之構造（見一審卷第52頁複丈成果圖之註載），惟上訴
      人所標買之系爭建物面積不含附屬建物部分即高達893.57
      平方公尺（見一審卷第67頁；本院卷第29頁），對照該建
      物之外觀及內部裝設照片所示（見一審卷第57頁；本院卷
      第52、53頁），該占用部分之建物僅係系爭整體建物之旁
      側小部分而已，縱使須拆除部分屋柱，依目前之建築及拆
      除技術水準，並非不能克服拆除該小部分建物之困難，上
      訴人又未提出拆除該占用部分之建物，將對其餘主體建物
      之結構造成有何欠缺使用上安全之具體證明，則被上訴人
      為能充分合理完整利用系爭土地，本於所有權人之地位，
      行使民法第767條所定之所有權能，應係權利之正當合法
      行使，縱然不免因此造成上訴人須拆除占用部分建物之損
      害，但既非以損害上訴人為主要目的，自難認有何違反誠
      信原則，或權利濫用之情事。
（二）綜上所述，上訴人既未能舉證證明如附圖Ａ所示建物有何
      合法占有系爭土地之權源，而被上訴人又係本於所有權人
      之地位，正當行使其所有權能，要難認有權利濫用之情事
      ，或有違何誠信原則；則被上訴人本於所有權人之地位，
      依民法第767條物上請求權之法律關係，請求上訴人拆除
      附圖Ａ部分所示建物並交還土地，洵屬有據，應予准許。
      原審因而為上訴人敗訴之判決，經核於法洵無違誤。上訴
      論旨，仍執前詞指摘原判決不當，聲明廢棄，為無理由，
      應予駁回。
六、又本件判決結果已臻明確，兩造其餘主張及攻擊或防禦方法
    並其他證據資料，均不影響本院所為前開論斷，爰不再逐一
    論述，附此說明。
七、本件所命給付未逾150萬元，依法不得上訴第三審法院，於
    本院宣示判決時即告確定（民事訴訟法第398條第2項參照）
    ，上訴人猶聲請免為假執行，核無必要，即無准許之餘地，
    併予敘明。
八、據上論結，本件上訴為無理由，依民事訴訟法第449條第1項
    、第78條，判決如主文。
中    華    民    國    97    年    12    月    16    日
                  民事第一庭    審判長法  官    林金村
                                      法  官    張世展
                                      法  官    蘇清恭
上為正本係照原本作成。
不得上訴。
中    華    民    國    97    年    12    月    16    日
                                      書記官    李梅菊


司法院資訊處製作；財團法人民間司法改革基金會備份。
